ACORDAO-COMPLETO-2525841

ACÓRDÃO 2872/2022 ATA 18/2022 - SEGUNDA CÂMARA

VISTOS, relatados e discutidos estes autos que tratam de tomada de contas especial instaurada pela Secretaria Especial do Desenvolvimento Social do Ministério da Cidadania, em desfavor de Jose Fernandes da Silva, ex-prefeito do Município de Bandeirantes/PR, em razão da não comprovação da regular aplicação dos recursos repassados pela União por meio do Convênio 719/MDS/2005, tendo por objeto a execução do "Projeto Construção, Ampliação e Modernização de Centros Públicos de Atendimento a Pessoas Portadoras de Deficiência";
ACORDAM os Ministros do Tribunal de Contas da União, reunidos em sessão da 2ª Câmara, ante as razões expostas pelo Relator, em:
9.1. determinar, com fundamento nos arts. 93 da Lei 8.443/1992, 169, inciso VI, 212 e 213 do RI/TCU c/c os arts. 6º, inciso I, e 19, caput, da IN/TCU 71/2012, o arquivamento do presente processo, sem julgamento de mérito, em face da ausência de pressupostos de sua constituição e de seu desenvolvimento válido e regular; e 
9.2. dar ciência desta deliberação à Diretoria-Executiva do Fundo Nacional de Assistência Social e ao responsável.

Tomada de contas especial instaurada pela Secretaria Especial do Desenvolvimento Social do Ministério da Cidadania, em desfavor de Jose Fernandes da Silva, ex-prefeito do Município de Bandeirantes/PR, em razão da não comprovação da regular aplicação dos recursos repassados pela União por meio do Convênio 719/MDS/2005, tendo por objeto a execução do Projeto Construção, Ampliação e Modernização de Centros Públicos de Atendimento a Pessoas Portadoras de Deficiência.

Segunda Câmara

Secretaria Especial do Desenvolvimento Social.

3. Interessados/Responsáveis:
3.1. Responsável: Jose Fernandes da Silva (XXX.555.779-XX).

13.1. Ministros presentes: Bruno Dantas (Presidente), Augusto Nardes (Relator) e Antonio Anastasia.
13.2. Ministro-Substituto convocado: Marcos Bemquerer Costa.
13.3. Ministro-Substituto presente: André Luís de Carvalho.

AUGUSTO NARDES

Transcrevo a seguir a instrução lavrada por auditora da Secretaria de Controle Externo de Tomada de Contas Especial (peça 78) , a qual contou com a anuência do corpo diretivo daquela unidade (peças 79 e 80) :
"INTRODUÇÃO
1.	Cuidam os autos de tomada de contas especial instaurada pela Secretaria Especial do Desenvolvimento Social do Ministério da Cidadania, em desfavor de Jose Fernandes da Silva (CPF: XXX.555.779-XX) , em razão da não comprovação da regular aplicação dos recursos repassados pela União por meio do Convênio 719/MDS/2005, registro Siafi 564988 (peça 8) , firmado entre o extinto Ministério do Desenvolvimento Social e Combate à Fome e o Município de Bandeirantes/PR, e que tinha por objeto a execução do 'Projeto Construção, Ampliação e Modernização de Centros Públicos de Atendimento a Pessoas Portadoras de Deficiência'.
HISTÓRICO
2.	Em 17/3/2010, com fundamento na IN/TCU 71/2012, alterada pela IN/TCU 76/2016 e DN/TCU 155/2016, o então Ministério do Desenvolvimento Social e Combate à Fome autorizou a instauração da tomada de contas especial (peça 57) . O processo foi registrado no sistema e-TCE com o número 4770/2019.
3.	O Convênio 719/MDS/2005, registro Siafi 564988, foi firmado no valor de R$ 120.000,00, sendo R$ 100.000,00 à conta do concedente e R$ 20.000,00 referentes à contrapartida do convenente. Teve vigência de 29/12/2005 a 26/9/2008, com prazo para apresentação da prestação de contas em 25/11/2008. Os repasses efetivos da União totalizaram R$ 100.000,00 (peças 9 e 37, p. 1) .
4.	A prestação de contas e complementações enviadas foram analisadas por meio dos documentos constantes das peças 43 e 56.
5.	O fundamento para a instauração da Tomada de Contas Especial, conforme consignado na matriz de responsabilização elaborada pelo tomador de contas, foi a constatação da seguinte irregularidade: 
Inexecução parcial do objeto do convênio descrito como 'CONSTRUÇÃO, AMPLIAÇÃO E MODERNIZAÇÃO DE CENTROS PÚBLICOS DE ATENDIMENTO À PESSOA PORTADORA DE DEFICIÊNCIA.' com aproveitamento da parcela executada.
6.	O responsável arrolado na fase interna foi devidamente comunicado e, diante da ausência de justificativas suficientes para elidir a irregularidade e da não devolução dos recursos, instaurou-se a tomada de contas especial.
7.	No relatório (peça 69) , o tomador de contas concluiu que o prejuízo importaria no valor original de R$ 20.195,29, imputando-se a responsabilidade a Jose Fernandes da Silva, Prefeito Municipal no período de 1/1/2005 a 31/12/2008, na condição de gestor dos recursos.
8.	Em 17/9/2020, a Controladoria-Geral da União emitiu o relatório de auditoria (peça 72) , em concordância com o relatório do tomador de contas. O certificado de auditoria e o parecer do dirigente do órgão de controle interno concluíram pela irregularidade das presentes contas (peças 73 e 74) .
9.	Em 29/9/2020, o Ministro responsável pela área atestou haver tomado conhecimento das conclusões contidas no relatório e certificado de auditoria, bem como do parecer conclusivo do dirigente do órgão de controle interno, manifestando-se pela irregularidade das contas, e determinou o encaminhamento do processo ao Tribunal de Contas da União (peça 75) .
ANÁLISE DOS PRESSUPOSTOS DE PROCEDIBILIDADE DA IN/TCU 71/2012
Avaliação de Viabilidade do Exercício do Contraditório e Ampla Defesa
10.	Verifica-se que não houve o transcurso de mais de dez anos desde o fato gerador sem que tenha havido a notificação do responsável pela autoridade administrativa federal competente (art. 6º, inciso II, c/c art. 19 da IN/TCU 71/2012, modificada pela IN/TCU 76/2016) , uma vez que o fato gerador da irregularidade sancionada ocorreu em 26/11/2008 (dia seguinte à data limite para apresentação da prestação de contas final) , e o responsável foi notificado sobre as irregularidades pela autoridade administrativa competente conforme abaixo:
10.1.	Jose Fernandes da Silva, por meio do ofício acostado à peça 44, recebido em 17/11/2009, conforme AR (peça 45) .
Valor de Constituição da TCE 	
11.	Verifica-se, ainda, que o valor atualizado do débito apurado (sem juros) , em 1º/1/2017, era de R$ 44.730,52.
OUTROS PROCESSOS/DÉBITOS NOS SISTEMAS DO TCU COM OS MESMOS RESPONSÁVEIS
12.	Informa-se que não foi encontrado débito imputável ao responsável em outros processos no Tribunal.
EXAME TÉCNICO			 
13.	Da análise dos documentos presentes nos autos, verifica-se que Jose Fernandes da Silva (CPF: XXX.555.779-XX) era a pessoa responsável pela gestão e execução dos recursos federais recebidos por meio do Convênio 719/MDS/2005, registro Siafi 564988, tendo o prazo final para apresentação da prestação de contas expirado em 25/11/2008. 
14.	Verifica-se que foi dada oportunidade de defesa ao agente responsabilizado na fase interna, em obediência aos princípios constitucionais que asseguram o direito ao contraditório e à ampla defesa (art. 5º, inciso LV, da Constituição Federal) , conforme detalhado no item 'Análise dos Pressupostos de Procedibilidade da IN/TCU 71/2012', subitem 'Prejuízo ao Contraditório e Ampla Defesa'.
15.	Entretanto, o responsável não apresentou justificativas suficientes para elidir as irregularidades e não recolheu o montante devido aos cofres do Fundo Nacional de Assistência Social, razão pela qual sua responsabilidade deve ser mantida.
16.	Ocorre que, conforme anteriormente informado nesta instrução, o valor atualizado do débito apurado (sem juros) , em 1º/1/2017, era de R$ 44.730,52, inferior ao limite mínimo estabelecido para instauração de tomada de contas especial. Registre-se que não foi encontrado débito imputável ao responsável em outros processos no âmbito do TCU.
17.	Dessa forma, se propõe, com fundamento nos arts. 6º, inciso I, 7º, inciso III, e 19 da INTCU 71/2012, c/c os 169, inciso VI, 201, § 3º, e 213 do Regimento Interno/TCU, arquivar a presente tomada de contas especial, sem julgamento de mérito, mas sem cancelamento do débito, a cujo pagamento continuará obrigado o devedor, para que lhe possa ser dada quitação.
CONCLUSÃO
18.	A partir dos elementos constantes nos autos e do exame das ocorrências descritas na seção 'Exame Técnico', foi possível definir a responsabilidade de Jose Fernandes da Silva e quantificar adequadamente o débito a ele atribuído. 
19.	Entretanto, verificou-se que o valor atualizado do débito apurado (sem juros) , em 1º/1/2017, era de R$ 44.730,52, inferior ao limite mínimo estabelecido para instauração de tomada de contas especial. Também se verificou que não há débito imputável ao responsável em outros processos no âmbito do TCU.
20.	Em razão do exposto, se propõe, com fundamento nos arts.  6º, inciso I, 7º, inciso III, e 19 da INTCU 71/2012, c/c os arts. 169, inciso VI, 201, § 3º, e 213 do Regimento Interno/TCU, arquivar a presente tomada de contas especial, sem julgamento do mérito, mas sem cancelamento do débito, a cujo pagamento continuará obrigado o devedor, para que lhe possa ser dada quitação.
PROPOSTA DE ENCAMINHAMENTO
21.	Diante do exposto, submetem-se os autos à consideração superior, propondo:
a) com fundamento nos arts. 6º, inciso I, 7º, inciso III, e 19 da INTCU 71/2012, c/c os arts. 169, inciso VI, 201, § 3º, e 213 do Regimento Interno/TCU, arquivar a presente tomada de contas especial, sem julgamento do mérito, mas sem cancelamento do débito, a cujo pagamento continuará obrigado o devedor, para que lhe possa ser dada quitação;
b) dar ciência, da deliberação que for proferida, à Diretoria-Executiva do Fundo Nacional de Assistência Social e ao responsável."
2.	Por meio do parecer transcrito a seguir (peça 81) , o membro do Ministério Público junto ao TCU discordou parcialmente da proposta ofertada pela unidade técnica:
"Trata-se de Tomada de Contas Especial (TCE) instaurada pela Secretaria Especial do Desenvolvimento Social do Ministério da Cidadania, em desfavor do Sr. José Fernandes da Silva, em razão da não comprovação da regular aplicação dos recursos repassados pela União por meio do Convênio 719/MDS/2005 (peça 8) , o qual tinha por objeto a 'execução do Projeto Construção, Ampliação e Modernização de Centros Públicos de Atendimento a Pessoas Portadoras de Deficiência'. O ajuste foi firmado no valor de R$ 120.000,00 (sendo R$ 100.000,00 à conta da concedente) e teve vigência de 29/12/2005 a 26/9/2008, com prazo para apresentação da prestação de contas em 25/11/2008. 
2.	Ao examinar os elementos que compõem os autos, a SecexTCE formulou proposta uniforme (peças 78-80) no sentido de arquivar a TCE, sem cancelamento do débito, a cujo pagamento continuará obrigado o responsável, para que lhe possa ser dada quitação, nos termos do art. 213 do Regimento Interno (RI/TCU) , haja vista que o valor atualizado do débito apurado (sem juros) , em 1/1/2017, atinge o montante de R$ 44.730,52, inferior, portanto, ao limite estabelecido no art. 6º, inciso I, da Instrução Normativa IN 71/2012. 
3. 	Com as vênias devidas, dissente-se parcialmente do encaminhamento sugerido pela unidade instrutora, pois, em que pese a concordância com o arquivamento do processo em análise, tal desfecho deve ser fundamentado em outras razões, a saber, na ausência de pressupostos de desenvolvimento válido e regular do processo, uma vez que o longo transcurso de tempo desde a ocorrência dos fatos em apuração (inexecução parcial de convênio vigente entre 2005 e 2008) compromete o efetivo contraditório e a ampla defesa inerentes à fiel observância do devido processo legal. Ainda que se considere que o responsável foi notificado na fase interna da TCE, tal notificação ocorreu há mais de doze anos (peça 45) . 
4. 	Assim, este representante do Ministério Público de Contas da União discorda parcialmente da proposta consignada pela unidade técnica (peças 78-80) , sugerindo, a seu turno, com fulcro no art. 212 do RITCU, o arquivamento da presente TCE, sem julgamento de mérito, ante a ausência de pressupostos de desenvolvimento válido e regular do processo."
	
	É o relatório.

não há.

Procurador Rodrigo Medeiros de Lima.

TOMADA DE CONTAS ESPECIAL. AUSÊNCIA DE PRESSUPOSTOS DE DESENVOLVIMENTO VÁLIDO E REGULAR DO PROCESSO. ARQUIVAMENTO.

TOMADA DE CONTAS ESPECIAL (TCE)

Secretaria de Controle Externo de Tomada de Contas Especial (SecexTCE).

Examino tomada de contas especial instaurada pela Secretaria Especial do Desenvolvimento Social do Ministério da Cidadania, em desfavor de Jose Fernandes da Silva, ex-prefeito do Município de Bandeirantes/PR, em razão da não comprovação da regular aplicação dos recursos repassados pela União por meio do Convênio 719/MDS/2005, registro Siafi 564988 (peça 8) , firmado entre o extinto Ministério do Desenvolvimento Social e Combate à Fome e o referido município, tendo por objeto a execução do "Projeto Construção, Ampliação e Modernização de Centros Públicos de Atendimento a Pessoas Portadoras de Deficiência".
2.	O referido convênio foi firmado no valor de R$ 120.000,00, sendo R$ 100.000,00 à conta do concedente e R$ 20.000,00 referentes à contrapartida do convenente, com vigência de 29/12/2005 a 26/9/2008, e prazo para apresentação da prestação de contas em 25/11/2008. Os repasses efetivos da União totalizaram R$ 100.000,00 (peças 9 e 37, p. 1) .
3.	A prestação de contas e complementações enviadas foram analisadas por meio dos documentos constantes das peças 43 e 56. Porém, diante da constatação da inexecução parcial do objeto do convênio, o concedente concluiu que o prejuízo importaria no valor original de R$ 20.195,29 e autuou a presente TCE, imputando-se a responsabilidade a Jose Fernandes da Silva, Prefeito Municipal no período de 1/1/2005 a 31/12/2008, na condição de gestor dos recursos.
4.	Após ter sido regularmente citado (ofício acostado à peça 44, recebido em 17/11/2009, conforme AR à peça 45) , o responsável não apresentou justificativas suficientes para elidir as irregularidades e não recolheu o montante devido aos cofres do Fundo Nacional de Assistência Social, razão pela qual sua responsabilidade deve ser mantida.
5.	Sem embargo, o valor atualizado do débito apurado (sem juros) , em 1º/1/2017, era de R$ 44.730,52, inferior, portanto, ao limite mínimo estabelecido para instauração de tomada de contas especial. Registre-se que não foi encontrado débito imputável ao responsável em outros processos no âmbito do TCU.
6.	Dessa forma, a Secretaria de Controle Externo de Tomada de Contas Especial (SecexTCE) propôs, com fundamento nos arts. 6º, inciso I, 7º, inciso III, e 19 da INTCU 71/2012, c/c os 169, inciso VI, 201, § 3º, e 213 do Regimento Interno/TCU, arquivar a presente tomada de contas especial, sem julgamento de mérito, mas sem cancelamento do débito, a cujo pagamento continuará obrigado o devedor, para que lhe possa ser dada quitação.
7.	Por sua vez, o membro do Ministério Público junto ao TCU (MPTCU) entendeu que, além de o débito ser inferior ao limite mínimo estabelecido para instauração de TCE, o longo transcurso de tempo desde a ocorrência dos fatos em apuração (inexecução parcial de convênio vigente entre 2005 e 2008) compromete o efetivo contraditório e a ampla defesa inerentes à fiel observância do devido processo legal. Sendo assim, discordou parcialmente da proposta consignada pela unidade técnica, sugerindo, o arquivamento da presente TCE, sem julgamento de mérito, com fulcro no art. 212 do RITCU, ante a ausência de pressupostos de desenvolvimento válido e regular do processo.
8.	Acompanho a conclusão e os encaminhamentos delineados pelo MPTCU, cujos fundamentos adoto como minhas razões de decidir, sem prejuízo dos breves comentários que faço a seguir.
9.	Em que pese a concordância com o arquivamento dos presentes autos, tal desfecho deve ser fundamentado na ausência de pressupostos de desenvolvimento válido e regular do processo, o qual, como bem destacou o Parquet, encontra guarida no art. 212 do RITCU.  
	Ante o exposto, VOTO por que este Colegiado adote a minuta de acórdão que ora submeto à aprovação.
TCU, Sala das Sessões, em 7 de junho de 2022.
Ministro JOÃO AUGUSTO RIBEIRO NARDES 
Relator